【裁判字號】    98,上易,722
【裁判日期】    990420
【裁判案由】    損害賠償
【裁判全文】
臺灣高等法院民事判決                 98年度上易字第722號
上  訴  人  甲○○○
訴訟代理人  余文恭律師
複代  理人  陳筱屏律師
            李盈佳律師
被上  訴人  丁○
            乙○○
共      同
訴訟代理人  李志聖律師
上列當事人間請求損害賠償事件，上訴人對於中華民國98年6月2
3日臺灣臺北地方法院97年度訴字第1456 號第一審判決提起上訴
，本院於民國99年3月30日言詞辯論終結，判決如下：
    主  文
上訴駁回。
第二審訴訟費用由上訴人負擔。
    事實及理由
一上訴人起訴主張：坐落臺北市○○區○○段三小段546 地號土
  地上之建物（下稱系爭公寓），其中區分所有建物建號424 號
  ，門牌臺北市○○街34號4樓（下稱系爭4樓房屋）係伊所有，
  另區分所有建物建號421號，門牌臺北市○○街34號1樓（下稱
  系爭1 樓房屋）為被上訴人丁○（下稱丁○）所有，並自民國
  （下同）94年10月間起出租予被上訴人即洗衣霸洗衣實業股份
  有限公司（下稱洗衣霸公司）負責人乙○○（下稱乙○○）經
  營洗衣業務，詎被上訴人在系爭公寓之屋頂平台（下稱系爭屋
  頂平台）設置冷氣之冷卻水塔（下稱系爭水塔），疏於維護、
  管理，致系爭水塔與馬達連接之水管大量漏水，使系爭屋頂平
  台長期積水、雜草叢生，進而破壞系爭屋頂平台之防水層，導
  致系爭屋頂平台及其女兒牆嚴重滲水進入系爭4 樓房屋，造成
  嚴重損害，伊於96年11月3 日發現後要求被上訴人協商修補遭
  拒，乃於97年5月間自行雇工修繕，支出470,250元，爰依民法
  第184條第1項前段、第185條第1項、第213條第1、3項、第216
  條第2項等規定，請求被上訴人賠償修繕費用392,350元，及伊
  自96年5月1日起至96年12月31日止期間無法出租系爭4 樓房屋
  所失租金收益共計28萬元等語。第一順位聲明求為：(一)被上訴
  人應連帶給付上訴人672,350 元，及自起訴狀繕本送達翌日起
  至清償日止按年息5%計算利息；(二)願供擔保，請准宣告假執行
  。第二順位聲明求為：(一)乙○○應給付上訴人672,350 元，及
  自起訴狀繕本送達翌日起至清償日止按年息5%計算利息；(二)願
  供擔保，請准宣告假執行。第三順位聲明求為：(一)丁○應給付
  上訴人672,350 元，及自起訴狀繕本送達翌日起至清償日止按
  年息5%計算利息；(二)願供擔保，請准宣告假執行。
二被上訴人以：余文恭律師受委任並代理上訴人提起上訴時，上
  訴人不在國內，顯係第三人無權代理上訴人委任余文恭律師為
  訴訟代理人，則余文恭律師代理上訴人提起上訴亦因未經合法
  代理而不生效力；系爭公寓層數4層，於57年5月3 日為所有權
  第一次登記，主要建材為加強磚造，多年來經雨打、風化、地
  震，結構老化不堪、千瘡百孔，系爭屋頂平台之防水層亦喪失
  防水功能，故系爭4 樓房屋滲漏水與系爭水塔之水管漏水無關
  等語，資為抗辯。
三原審駁回上訴人之訴及假執行聲請。上訴人提起上訴後，撤回
  第2、3順位起訴聲明（見本院卷第39頁、第201 頁），故其上
  訴聲明為：(一)原判決關於駁回上訴人下開第(二)之訴部分廢棄；
  (二)被上訴人應連帶給付上訴人672,350 元，及自起訴狀繕本送
  達翌日起至清償日止按年息5%計算利息。被上訴人則答辯聲明
  求為駁回上訴。
四按當事人住居國外，因於本國訴訟而提出委任書，其性質為私
  文書，且經對造爭執者，該當事人應證明此私文書之真正，以
  明瞭此當事人是否經合法代理，惟關於該私文書真正之證明方
  法，固得由此當事人提出經我國駐外機關簽證文件證明之，惟
  此當事人自行到庭證實該委任書之真正，其效力不亞於我國駐
  外機關簽證效力，自得據以認定此當事人經合法代理之事實。
  查上訴人住居國外，由余文恭律師於98年7月16 日代理上訴人
  提起本件上訴，並檢附以上訴人名義所出具委任余文恭律師為
  訴訟代理人之委任狀（見本院卷第7至9頁）。被上訴人爭執上
  開委任狀之真正，惟上訴人本人於99年2月25 日本院準備程序
  到庭陳明其委託平維連代其委任余文恭律師為訴訟代理人，上
  開委任狀所示其之印文為真正等語（本院卷第153 頁），顯見
  上訴人確有委任余文恭律師為訴訟代理人之真意，並符合民事
  訴訟法第69條第1 項之要式規定，則余文恭律師代理上訴人提
  起本件上訴，並無上訴人未經合法代理情事。從而被上訴人抗
  辯上訴人未經合法代理而提起上訴，為不合法云云，委無可取
  。
五得心證之理由：
(一)按故意或過失，不法侵害他人之權利者，負損害賠償責任；數
  人共同不法侵害他人之權利者，連帶負損害賠償責任，不能知
  其中孰為加害人者，亦同，民法第184條第1項前段、第185 條
  第1 項分別定有明文。又按損害賠償之債，以有損害之發生及
  有責任原因之事實，並二者之間，有相當因果關係為成立要件
  ，原告所主張損害賠償之債，如不合於此項成立要件者，即難
  謂有損害賠償請求權存在（最高法院48年臺上字第481 號判例
  意旨參照）。此所謂相當因果關係，係以行為人之行為所造成
  之客觀存在事實，依經驗法則，可認通常均可能發生同樣損害
  之結果而言；如有此同一條件存在，通常不必皆發生此損害之
  結果，則該條件與結果並不相當，即無相當因果關係。
(二)上訴人主張：系爭公寓其中系爭4樓房屋係伊所有，另系爭1樓
  房屋為丁○所有，出租予洗衣霸公司之負責人乙○○經營洗衣
  業務，而系爭4樓房屋有滲漏水情形，經伊於97年5月間雇工修
  繕（工作內容詳本院卷第115、116頁），支出470,250 元等語
  ，業據上訴人提出土地及建物登記謄本、照片、洗衣霸公司登
  記資料、工程議價單（原審訴字卷第30至33、34、35、69、73
  、74、78至81、114、115頁及外放證物；本院卷第115、116頁
  ）為證。核與被上訴人提出之建物登記謄本、租賃契約書（見
  原審訴字卷第10、15、17至21頁）相符。並有證人平維連於97
  年12月12日原審言詞辯論期日證稱：「我有在96年11月3 日去
  現場看房子，我先進到四樓看到浴室、廚房、儲藏室、臥房A
  牆壁、天花板都有漏水（當庭繪製現場圖，漏水位置部分以斜
  線表示），我看到牆壁白漆都浮起來，成粉狀，如有貼壁紙就
  會剝落。」（原審訴字卷第130頁反面、第132頁），及證人林
  文章於98年2月19 日原審履勘現場時證稱：伊從事水電工程業
  務，系爭4樓屋頂平台積水之防水處理、修繕係伊於97 年5、6
  月間施作等語（原審訴字卷第163 頁反面），可資佐證，堪信
  上訴人此部分主張為真正。
(三)按請求履行債務之訴，除被告自認原告所主張債權發生原因之
  事實外，應先由原告就其主張此項事實，負舉證之責任，必須
  證明其為真實後，被告於其抗辯事實，始應負證明之責任，此
  為舉證責任分擔之原則（最高法院43年台上字第377 號判例意
  旨參照）。本件上訴人主張：被上訴人在系爭屋頂平台設置系
  爭水塔，且系爭水塔與馬達連接之水管漏水等情，縱令屬實，
  惟上訴人本於上開事實，主張：該漏水情形使系爭屋頂平台長
  期積水、雜草叢生，進而破壞系爭屋頂平台之防水層，導致系
  爭屋頂平台及其女兒牆嚴重滲水進入系爭4 樓房屋云云，為被
  上訴人否認，揆之前揭說明，應由上訴人就系爭水塔水管漏水
  ，與系爭4 樓房屋滲漏水之間，存在相當因果關係之事實負證
  明之責，並於上訴人為適當之證明後，始有據以認為上訴人主
  張被上訴人就系爭4 樓房屋因滲漏水所生損害，應負侵權行為
  損害賠償責任乙節為可採。查：
1.上訴人主張：伊委託平維連管理系爭4 樓房屋，平維連於96年
  11月3 日發現系爭水塔水管有漏水等語。又依證人平維連於97
  年12月12日在原審證稱：「我有在96年11月3 日..到頂樓看到
  屋頂上有冷卻水塔..在運轉，與馬達相連的塑膠管有大量的噴
  水..我下去洗衣店找店長李庭華..李就打電話給店內的人叫他
  們將冷氣關掉，漏水的地方馬上就停了，兩、三天後後來我再
  去頂樓時，冷卻水塔的水管已經切斷，冷卻水塔廢棄不用。」
  （原審訴字卷第130 頁反面），僅能證明系爭水塔之水管於96
  年11月3日有漏水，但不能證明於96年11月3日前後亦有漏水情
  形。再依證人丙○○於99年2月25日證稱：「（問：96年11 月
  23日是否就本案參加調解會議？）有..在調解會之前，就大樓
  改建有建築師召開會議時，有提到4 樓漏水的問題，之後，但
  不確定是在調解會之前或之後，我到頂樓查看水塔，水塔下面
  接水的位置有漏水，在附近有水痕，有一點點積水。」（本院
  卷第154頁），亦無法認定證人丙○○係於96年11月3日以前或
  之後看到系爭水塔之接水位置有漏水之事實。上訴人復未提出
  任何證據證明系爭水塔之水管自何時起開始漏水，本院自僅能
  認定系爭水塔管線於96年11月3 日有漏水，而於此日期之前及
  之後尚無漏水情事。
2.上訴人主張：系爭水塔之水管漏水，導致系爭屋頂平台長期積
  水、雜草叢生，進而破壞系爭屋頂平台之防水層云云，為被上
  訴人否認。經查，本院認定系爭水塔僅於96年11月3 日漏水，
  並無長期漏水情事。又依上訴人提出系爭屋頂平台之照片，顯
  示系爭水塔及連接之馬達位於系爭屋頂平台中間位置，與上訴
  人所指積水、雜草、小樹散布處尚有一段距離，且該雜草、小
  樹已長成相當高度，並非短時間所能形成之狀況（原審訴字卷
  第70至72頁）。證人丙○○復證稱：「屋頂平台有長小樹，大
  約20公分高，還有青苔，屋頂平台其他部分比較沒有..（提示
  原審卷2第70 頁，問：你所看的水塔是否就是此水塔漏水？）
  我所看到就如同照片所示..我當時看到水塔下方接水位置，接
  出來的白色水管也有滲漏，但是滴的很慢。（問：你能否確定
  該照片所示積水的位置，是從水塔接水處滲漏流至該處的積水
  ？）無法確認。。」（本院卷第154 頁），是本院認為上訴人
  上開主張為不足採。
3.證人平維連於97年12月12日證稱：「原告是我太太的阿姨..系
  爭（4 樓）房屋是原告委託他的媳婦出租，房客說房子漏水，
  就不願再租..房客在96年5 月份時就退租，退租前有反應漏水
  一直修不好，所以退租。」（原審卷2第130至132 頁），再於
  99年1月4日證稱：「96年11月份我才開始受託管理系爭房屋，
  之前是上訴人的媳婦金智如管理。後來因為金智如工作調派到
  大陸，所以才由我管理。當時房客已經退租，我沒有見到房客
  。（問：於原審證稱房客退租前有反應漏水一直修不好，這是
  哪裡聽來的？）金智如。（問：金智如有無告訴你當時有做什
  麼修漏或止漏工程？）我96年11月3 日進去看，只是用夾板把
  漏水的地方遮住，並沒有修復。」（本院卷第92至94頁），可
  見上訴人之房客於96年5月之前一段時間，多次反應系爭4樓房
  屋有滲漏水問題，上訴人亦曾設法處理，而系爭水塔有無漏水
  乃顯而易見之事，但上訴人當時均未主張系爭水塔漏水，堪認
  系爭4樓房屋滲漏水另有原因，與系爭水塔無關。
4.被上訴人抗辯：系爭公寓層數4層，於57年5月3 日為所有權第
  一次登記，主要建材為加強磚造，長年受雨打、風化、地震影
  響，結構早已受損，系爭屋頂平台之防水層亦已老化而喪失功
  能等語，業據被上訴人提出建物登記謄本，及上訴人於97年11
  月13日拍攝系爭公寓之公共空間照片，顯示有水泥剝落、龜裂
  、長青苔；鋼筋外露銹蝕；樓梯間局部因漏水而形成壁癌等情
  形（原審訴字卷第10至15、140至144頁）為證。又上訴人聲明
  之證人林忠雄證稱：「我是台北工專土木科畢業，我是民國55
  年開始從事營建工程師的工作，當時我沒有執照，是在其他建
  築師事務所工作，70年初左右，我考取建築技師執照，後來自
  己開事務所直到現在..一般房屋會有漏水、滲水原因，約有下
  列四種情形：包括屋頂本身的防水層有破，或是屋頂有積水長
  期不處理，時間久了就會產生滲水，滲透久了就會變成漏水。
  水和空氣只要有縫隙，就會滲入，滲水的部分會形成局部的潮
  濕情形，愈甚愈久就會形成水滴的漏水狀況，另外房子很老舊
  ，因為使用年限超過，也會有滲、漏水的情形，此外若防水層
  的屋頂有做施工，例如加裝電器、管線、水塔、加蓋等，如有
  震動到，或有尖銳的物品要固定、安裝，都有可能破壞到防水
  層造成滲、漏水的情形。（問：若有上述四種情形之任何一種
  ，須多久才會在屋內產生可目測的滲漏水情形？）每種情形都
  不盡相同，包括房屋本身是否老舊、混凝土是否堅固、防水層
  是否耐用，都會造成影響..一屋頂本身的防水層有破：沒有下
  雨不會滲漏水，一但下雨若積水不退，以（98年2月19 日）現
  場履勘的建物（即系爭4 樓房屋）來說，要一到兩個星期開始
  會出現滲水情形，會先在天花板出現些許潮濕的狀況，色澤會
  不一樣，一般而言，普通油漆如果經過一個月就會造成鼓起、
  剝落的情形，這些都是在屋頂積水要長達一個月不退的情形之
  下才會造成，如果積水退了就可能延長使用的時間。二屋頂有
  積水長期不處理：跟上面說的相同。三房屋老舊：也是要屋頂
  有積水才會滲漏..四防水層的屋頂有做施工：與第一種情形相
  同，因為這種施工也是造成防水層有破，才會產生滲漏水。屋
  頂如果有滲水，若是牆壁有管線或磚塊堆砌的牆，就會有縫隙
  ，水會延縫隙滲透到邊牆，磚塊堆砌的牆又比混凝土的牆要嚴
  重。另外屋頂沒有問題，邊牆若防水層處理不好，也會因下大
  雨而由邊牆的縫隙直接滲透到屋內，這種情形最常出現在有門
  窗接縫處。此外內、外牆有裝設管線，也會因敲打情形、而造
  成縫隙形成滲漏水。（提示原審卷第78至87頁）..照片顯示他
  的天花板有滲水的情況..原因有可能是因為天花板本身很舊沒
  有保養..或者是有滲漏水的狀況，而滲漏水的原因有可能是剛
  剛說的那三種原因：屋頂本身的防水層有破、屋頂有積水長期
  不處理、防水層的屋頂有做施工造成防水層有破..但不可能因
  為屋頂一天的積水就造成這樣的情況，須積水長達一個月才可
  能形成這樣的損壞狀況。」（原審卷2第226至228 頁），證實
  房屋老舊及人為破壞會導致屋頂平台之防水層毀損，且系爭水
  塔僅於96年11月3 日漏水，非導致系爭屋頂平台長期積水之原
  因，自不可能間接破壞系爭屋頂平台之防水層而導致積水滲漏
  至系爭4 樓房屋。再查，上訴人提出調解聲請書，顯示台北市
  大安區調解委員會於96年11月14日就本件滲漏水爭端進行調解
  時，上訴人陳述漏水原因可能係系爭屋頂平台年久失修，而請
  求丁○及系爭公寓之其他區分所有權人共同負擔修繕費用（原
  審訴字卷第16頁），另提出宏邦防水工程有限公司之報價單（
  原審訴字卷第16頁），記載防水層老舊為漏水原因之一（原審
  訴字卷第88頁）。是本院認為系爭水塔於96年11月3 日雖有漏
  水，但與系爭屋頂平台長期積水、防水層毀損，使水分滲漏至
  系爭4 樓房屋，而造成房屋毀損之結果間，並不存在相當因果
  關係，則上訴人主張被上訴人應就系爭4 樓房屋因滲漏水所生
  損害，對上訴人負侵權行為損害賠償責任，難謂有據。
六綜上所述，上訴人依民法第184條第1項前段、第185條第1項、
  第213條第1、3項、第216條第2 項等規定，請求被上訴人給付
  672,350元（修繕費392,350元及租金損失280,000 元）及其利
  息，為無理由，不應准許，其假執行之聲請亦失所附麗，應併
  予駁回。原審為上訴人敗訴之判決，及駁回其假執行之聲請，
  並無不合。上訴意旨指摘原判決不當，求予廢棄改判，為無理
  由，應予駁回。
七兩造其餘攻擊、防禦方法及提出之證據，經本院審酌後，認於
  判決結果無礙，爰不一一論述。
八據上論結，本件上訴為無理由，依民事訴訟法第449條第1項、
  第78條，判決如主文。
中    華    民    國    99    年    4     月    20    日
                    民事第四庭
                        審判長法  官  張劍男
                              法  官  彭昭芬
                              法  官  翁昭蓉
正本係照原本作成。
不得上訴。
中    華    民    國    99    年    4     月    20    日
                              書記官  張淑芬

司法院資訊處製作；財團法人民間司法改革基金會備份。
